【裁判字號】    97,訴,1243
【裁判日期】    971009
【裁判案由】    證券交易法
【裁判全文】
臺北高等行政法院判決
                                      97年度訴字第1243號
                              .
原      告  甲○○
被      告  行政院金融監督管理委員會
代  表  人  陳樹
訴訟代理人  乙○○
            丙○○
上列當事人間因證券交易法事件，原告不服行政院金融監督管理
委員會中華民國97年3 月13日院臺訴字第0970082718號訴願決定
，提起行政訴訟。本院判決如下：
    主  文
原告之訴駁回。
訴訟費用由原告負擔。
    事  實
一、事實概要：被告以原告係華宇電腦股份有限公司（以下簡稱
    華宇公司）經理人，於民國（下同）95年7 月28日在集中交
    易市場轉讓華宇公司股票11,000股，未於股票轉讓前向被告
    申報，違反證券交易法（下稱證交法）第22條之2 第1 項第
    2 款規定，乃依同法第178 條第1 項第1 款規定，於96年12
    月4 日以金管證3 罰字第0960069947號裁處書處原告罰鍰新
    臺幣（下同）240,000 元。原告不服，以其95年7 月28日於
    集中交易市場原下單轉讓華宇公司股票10,000股，並未超出
    許可範圍，嗣因未成交，而改變價格及單量並進行刪單，惟
    於電腦操作誤觸相鄰鍵盤鍵而不自知，導致不預期結果出現
    ，但原告並無意圖於單一交易日轉讓多於規定之股數，自無
    事前申報之舉，爰請考量各項因素，本於微罪不罰原則撤銷
    原處分等語，提起訴願，經遭決定駁回，乃提起本件行政訴
    訟。
二、兩造聲明：
（一）原告聲明求為判決：
    １、訴願決定及原處分均撤銷。
    ２、訴訟費用由被告負擔。
（二）被告聲明求為判決：
    １、駁回原告之訴。
    ２、訴訟費用由原告負擔。
三、兩造主張之理由。
（一）原告主張之理由：
    １、原告進行交易之事前及進行交易之當時，皆無意於違反
        規定。原告本件交易當日原始下單時即為10,000股，並
        未超出許可範圍；僅因直至10時後仍末成交，因此改變
        價格及單量並進行刪單。但操作電腦下單時手指誤觸相
        鄰的鍵盤鍵（數字鍵3 及4 ）但不自知，故下單量由3,
        000 變成4,000 ，同時於送出後頃刻成交（原告於10時
        45分下單，同時間10時45分成交）；故本件原告誤觸相
        鄰數字鍵肇釀成錯誤並無何修正機會，始造成下單交易
        超出1,000 股的結果。此有原告提出大華證券整股委託
        查單/ 刪單/ 減量表及整股交易成交回報查詢可查。
    ２、被告裁處書、訴願答辯書及行政院訴願決定書中，皆敘
        及證交法的立法意旨係在貫徹證交法之「資訊即時公開
        原則」，藉由內部人持股轉讓資訊之事前揭露，得以「
        監督並達成交易公平、股權管理、健全證券交易市場機
        能及保障投資大眾權益等目的」。未於事前申報，即屬
        違反規定，與轉讓股數之多寡或有無影響市場交易無涉
        。但此種立論，似是而非，且相互矛盾。本件原告萬分
        微小的錯誤股數，實無法與所揭櫫之原則或所述欲達成
        之目的產生實質的關連或影響。立法意旨訂定之揭露原
        意應係防範董事、監察人、經理人等因職務之便，取得
        他人不易得知的訊息，罔顧相關規定之規範，以此獲取
        相當金額之不當利得；因此，予以重罰，以彰顯社會正
        義及收警戒之效。原告身為上市公司經理人，處理持有
        甚久且市值已遠低於票面值的股票，處處按規定行事，
        並非欲大量出脫持有之公司股票（此亦應是立法意旨之
        所在及被告須監控的目標，而非重罰無意中犯下小小錯
        誤者），自可按規定申報，不須「偷偷地」冒風險超賣
        1,000 股或2,000 股，以卵擊石，無甚所得且招惹重罰
        。同時股票下單買賣不管是語音、網路、人員的操作，
        皆有無法完全掌控的情形出現。原告因非完人或電腦機
        器，雖盡全力避免錯誤，但仍因自己無法完全控制；偶
        發之因素而造成超額轉讓1,000 股，相較於華宇公司近
        百億的股本，流通在外近10億的股份，絲毫未損於所述
        之「資訊即時公開原則」，亦絲毫未影響「監督並達成
        交易公平、股權管理、健全證券交易市場機能及保障投
        資大眾權益等目的」。故被告對原告前開極為輕微、偶
        發的誤失；完全末造成資訊的誤導、漏失、他人或國庫
        的損失；而引用不適當的重罰，侵奪人民血汗所得於國
        庫，實為執法過當之苛政。
    ３、被告裁處書、訴願答辯書及行政院訴願決定書，皆以原
        告為上市公司經理人，末於事前申報單一交易日股票轉
        讓超過10,000股，違反證交法第22條之2 第1 項第2款
        之規定，併依同法第178 條第1 項第1 款裁罰，並無不
        當云云。但依上開原告所述事實及所附證據，皆可證明
        原告謹守相關規定，無意違反法令；僅在操作時，發生
        令人防不勝防之不預期的結果。被告不察，謹以結果論
        ，入原告於罪。同時原告前亦因種種自己無法控制、無
        法預料之因素造成超額轉讓2,000 股的錯誤；被告亦連
        續裁罰原告2 次，每次240,000 元，合計480,000 元。
        此種倒果為因之硬行裁罰，實不合理至極。
    ４、考量原告係無預設地在非因本身所能掌控的因素下，導
        致在集中市場單一交易日轉讓原告服務公司股票11,000
        股，既係非原告可控制或預設，更無法預料會違反項規
        定，故不可能於事前申報；亦非證交法第22條之2 第1
        項第2 款立法原意所欲規範或適用；故被告自不應適用
        證交法同法第178 條第1 項第1 款規定對原告為裁罰。
（二）被告答辯之理由：
    １、按「已依本法發行股票公司之董事、監察人、經理人或
        持有公司股份超過股份總額百分之十之股東，其股票之
        轉讓，應依左列方式之一為之：一主管機關核准或自申
        報主管機關生效日後，向非特定人為之。二依主管機關
        所定持有期間及每一交易日得轉讓數量比例，於向主管
        機關申報之日起三日後，在集中交易市場或證券商營業
        處所為之。但每一交易日轉讓股數未超過一萬股者，免
        予申報。三於向主管機關申報之日起三日內，向符合主
        管機關所定條件之特定人為之。」、「違反第22條之2
        第1 項、第2 項…或第152 條規定者，處新臺幣24萬元
        以上240 萬元以下罰鍰」，分別為證交法第22條之2第1
        項及第178 條第1 項第1 款所明定。
    ２、次按，證交法第22條之2 第1 項第2 款規定公開發行公
        司之董事、監察人、經理人及持有股份超過股份總額百
        分之十之股東（下稱內部人）轉讓所屬公司股票前，須
        向被告申報之立法目的，係在貫徹證交法之資訊即時公
        開原則，藉由內部人持股轉讓資訊之事前揭露，藉以監
        督，以達交易之公平目的，進一步達到股權管理、健全
        證券交易市場機能及保障投資大眾權益之目標，故內部
        人未依前揭規定辦理持股轉讓之事前申報，即屬違反規
        定，與轉讓股數之多寡或是否影響市場交易秩序無涉。
    ３、本件原告係華宇公司之經理人，於95年7 月28日在集中
        交易市場轉讓華宇公司股票11,000股，惟未依證交法第
        22條之2 第1 項第2 款規定，於股票轉讓前向被告申報
        。雖原告前於95年8 月31日陳述意見，說明係因誤算已
        成交之張數致未辦理申報，另復於行政訴訟起訴狀陳明
        ，係因辦理網路下單誤觸數字鍵，致超賣股數云云，惟
        原告依法既負有申報義務，自應注意相關規範並按規定
        辦理，故不論其係因誤算已成交之張數或網路下單錯誤
        致未辦理事前申報，其漏未申報之情事，縱無故意，仍
        核有過失。而按行政罰法第7 條第1 項規定，違反行政
        法上義務之行為，出於故意或過失者，即須處罰。是本
        件被告對原告過失行為處罰，依法有據。
    ４、依行政罰法第4 條規定，行政機關對人民違反行政義務
        之裁處，需法有明文，始得為之。再依同法第19條規定
        ，行政機關按具體情況妥適審酌具體案件事實後，依職
        權不處罰應同時具備(1)法定最高額3 千元以下罰鍰；(2)
        違反行政法上義務之具體情節輕微；(3)以不處罰為適當
        等3 項要件，準此，如未具備前揭3 項要件，而其他法
        律亦無得免除處罰之特別規定時，即應予處罰，行政機
        關並無裁量不處罰之權限，如不予裁處即非合法。而違
        反證交法第22條之2 第1 項第2 款之申報義務，應依同
        法第178 條第1 項第1 款裁處，又查無其他法律得免除
        處罰之規定，被告依前揭規定處以行政罰鍰，尚非於法
        無據，並未逾越法律授權。另證交法第178 條第1 項第
        1 款所定之最低罰鍰金額為240,000 元，並非法定最高
        額3,000 元以下罰鍰，本件被告依法尚無職權不予處罰
        。
    ５、綜上，被告經衡酌情節於法定裁量權限內，依證交法第
        22條之2 第1 項及第178 條第1 項第1 款規定，以96年
        12月4 日金管證三罰字第0960069947號裁處書，對原告
        處最低額罰鍰240,000 元，依法洵無不合。
    理  由
一、本件被告代表人原為胡勝正，嗣於97年6 月30日由陳樹予以
    接任，其聲明承受訴訟，核無不合，應予准許，合先敘明。
二、查如事實概要欄所述事實為兩造所不爭執，並有卷附內部人
    持股轉讓事前申報異常交易表、整股交易成交回報查詢表、
    委託查單、刪單、減量表等在卷可稽，堪信為真。次按證交
    法第22條之2 第1 項規定「已依本法發行股票公司之董事、
    監察人、經理人或持有公司股份超過股份總額百分之十之股
    東，其股票之轉讓，應依左列方式之一為之：一、經主管機
    關核准或自申報主管機關生效日後，向非特定人為之。二、
    依主管機關所定持有期間及每一交易日得轉讓數量比例，於
    向主管機關申報之日起3 日後，在集中交易市場或證券商營
    業處所為之。但每一交易日轉讓股數未超過1 萬股者，免予
    申報。三、於向主管機關申報之日起3 日內，向符合主管機
    關所定條件之特定人為之。」。而違反上開規定者，依同法
    第178 條第1 項第1 款規定，處24萬元以上240 萬元以下罰
    鍰。是本件兩造之爭點厥為：本件原告陳稱因辦理電腦網路
    下單誤觸數字鍵，致超越法令許可不須預先申報之範圍部分
    僅1,000 股，屬微小疏失，又非原告所能控制或防範，是否
    屬微罪不罰？又本件原告所為是否不違反證交法第22條之2
    第1 項第2 款「資訊即時公開原則」立法原則？
三、本件原告就其出賣華宇公司股票逾10,000股，未事前申報之
    行為，雖無故意，亦有過失，原告並非無從防範，被告依法
    應予裁罰，並不適用微罪不罰：
（一）經查原告為華宇公司之經理人，前於95年5 月份在集中交
      易市場轉讓華宇公司股份12,000股，未於股票轉讓前向被
      告申報，違反證交法第22條之2 第1 項第3 款規定，即在
      同一交易日內轉讓華宇公司股數逾10,000股而未先申報，
      而遭被告依同法第法第178 條第1 項第1 款所定裁罰最低
      罰鍰240,000 元確定（本院96年度訴字第04277 號證券交
      易法事件參照）等事實，為兩造所確認。是原告已明確知
      悉證交法上開股票轉讓逾10,000股應事先申報規定，更應
      注意以電腦網路下單時，須再三確認委賣總張數不會因按
      錯鍵而「意外」超過10,000股；同時電腦網路交易操作技
      術上亦得設定相關程式防免或警示，以利提醒、注意及確
      認避免類如本件原告所陳之「意外」發生，故原告並非不
      能防範。次查本件原告亦自承操作電腦網路下單時，亦有
      按錯鍵之「疏失」，故本件原告所為，核有過失，且並非
      「無從防範」，同時無阻卻違法情事。又原告本件所為法
      律上之評價為「過失」，則原告本件行為同具備「有責性
      」亦足證明。
（二）按行政罰法第7 條第1 項規定：「違反行政法上義務之行
      為非出於故意或過失者，不予處罰。」，而所稱「故意」
      係指對於違反行政法上義務之構成要件事實，明知並有意
      使其發生，或預見其發生而其發生不違背其本意。所謂「
      過失」係指對於違反行政法上義務之構成要件事實之發生
      ，按其情節應注意、能注意而不注意，或雖預見其能發生
      而確信其不發生而言。如上述，原告因過失於同一交易日
      出賣華宇公司股票逾10,000股而未申報之行為，依前述核
      屬「過失」，自應依法處罰。
（三）再按行政罰法第19條第1 項規定：「違反行政法上義務應
      受法定最高額新臺幣3,000 元以下罰鍰之處罰，其情節輕
      微，認以不處罰為適當者，得免於處罰。」乃參考刑事處
      罰基於微罪不舉之考量，亦採取職權不起訴，認為情節輕
      微之違反行政法上義務行為，有以糾正或勸導較之罰鍰具
      有效果者，授權行政機關按具體情況妥適審酌後，依職權
      得免予處罰之規定（行政罰法第19條立法說明參照）。依
      上開規定職權不處罰應具備：(1)法定最高額新臺幣3,000
      元以下罰鍰；(2)違反行政法上義務之具體情節輕微；(3)以
      不處罰為適當等三個要件。而本件被告據以裁罰原告之證
      交法第178 條規定，其法定最低法定罰鍰額為240,000 元
      ，顯與行政罰法第19條第1 項所定最高額不合，是本件被
      告僅得於法定罰鍰額範圍內裁量處罰，並無選擇不予處罰
      之裁量權限。故原告以微罪不罰（或微罪不罰之法理）為
      抗辯云云，並無所據。
（四）被告依前開證交法規定，裁罰原告最低額罰鍰240,000 元
      ，本已考量原告之違規情節輕微，是不能認裁罰過重，原
      告此部分主張亦不足採。按比例原則屬憲法位階原理原則
      ，故國家公權力（行政權、立法權及司法權）之運作同受
      其拘束。依行政程序法第7 條規定：「行政行為，應依下
      列原則為之︰(1)採取之方法應有助於目的之達成。(2)有多
      種同樣能達成目的之方法時，應選擇對人民權益損害最少
      者。(3)採取之方法所造成之損害不得與欲達成目的之利益
      顯失均衡。」行政行為所採取之方法必須合法為前提，不
      合法之方法並無比例原則之適用。故對於違規具體案件情
      節如該當於證交法第178 條所規定之構成要件，且欠缺阻
      卻違法事由，並具備有責性時，主管機關依法即應予裁罰
      並無裁量餘地，不予裁罰既非合法，自無比例原則之適用
      。設若依該條規定處以法定罰鍰額最低金額，仍有法重情
      輕之情事時，係肇因於該據以處罰規定本身於立法時，其
      法律效果有無違反比例原則及檢討應否修法之問題，並非
      行政機關裁量時所應考量。故原告陳稱僅違規1,000股，
      交易所得甚低，未引起他人損失，竟鉅額罰鍰240,000 元
      ，有侵奪人民血汗於國庫，屬苛政云云，參照前述規定，
      此屬「立法裁量」範疇，亦不足援為原告有利處分之依據
      。
四、本件被告裁罰與證交法第22條之2 第1 項第2 款「資訊即時
    公開原則」立法原則相符。按證交法第22條之2 第1 項第2
    款規定，明定公開發行公司內部人轉讓所屬公司股票前須向
    被告申報，此為法定申報義務，立法意旨係在貫徹證交法之
    資訊即時公開原則，藉由內部人持股轉讓資訊之事前揭露，
    得以監督並達成交易公平、股權管理、健全證券交易市場機
    能及保障投資大眾權益等目標。原告既為公司內部人，若未
    確實依規定辦理持股轉讓事前申報，即屬義務之違反，與轉
    讓股數多寡或是否影響交易市場秩序無涉。況查上開法律並
    未規定「違規未申報數量少於多少比率時，可以免罰」，是
    本件原告過失未履行事前申報義務，無論違規未申報數量為
    何，均與「資訊及時公開原則」立法目的相背，故原告此部
    分主張亦屬無理由。
五、綜上所述，原處分認事用法並無不合，訴願決定予以維持，
    亦無違誤，原告起訴意旨，仍執前詞及個人主觀之見解，請
    求撤銷訴願決定及原處分，為無理由，應予駁回。又本件事
    證已明，兩造其餘攻擊防禦方法均與本件判決結果不生影響
    ，爰不一一論述，併此敘明。
據上論結，本件原告之訴為無理由，爰依行政訴訟法第98條第1
項前段，判決如主文。
中    華    民    國    97    年    10    月    9     日
                    臺北高等行政法院第六庭
                              審判長法  官  林文舟
                                    法  官  陳鴻斌
                                    法  官  許瑞助
上為正本係照原本作成。
如不服本判決，應於送達後20日內向本院提出上訴狀並表明上訴
理由，如於本判決宣示後送達前提起上訴者，應於判決送達後20
日內補提上訴理由書（須按他造人數附繕本）。
中    華    民    國    97    年    10    月    9  日
                                    書記官  劉育伶


司法院資訊處製作；財團法人民間司法改革基金會備份。
